【裁判字號】    98,上更(一),208
【裁判日期】    981110
【裁判案由】    強盜等
【裁判全文】
臺灣高等法院臺南分院刑事判決     98年度上更(一)字第208號
上  訴  人
即  被  告  甲○○
                     8樓
                    （
選任辯護人  賴鴻鳴  律師
            黃俊達  律師
            蘇文斌  律師
上  訴  人
即  被  告  乙○○
                    （
選任辯護人
即扶助律師  黃正彥  律師
上列上訴人因強盜等案件，不服臺灣臺南地方法院97年度訴字第
1409號中華民國97年11月17日第一審判決（起訴案號：臺灣臺南
地方法院檢察署97年度偵字第 6279、11452號），提起上訴，本
院（97年度上訴字第1433號）判決，經最高法院就強盜未遂部分
第一次發回更審，本院判決如下：
    主  文
上訴駁回。
    事  實
一、甲○○（綽號：黑狗）在臺南縣歸仁鄉、永康市大灣地區長
    期經營賭埸，乙○○（綽號：阿西）係甲○○手下；丙○○
    則在甲○○經營之賭場負責記帳及管帳之工作，甲○○、乙○○、丙○○三人前因共同意圖營利聚眾賭博，於民國（以
    下同）93年 9月17日為警查獲賭場，經本院以94年度上訴字
    第1181號（下稱前案）判決，判處甲○○、乙○○、丙○○
    各處有期徒刑一年、六月、六月在案）。甲○○又因傷害致
    死等案件，於96年12月27日，經本院以同前案判決，判處應
    執行有期徒刑十三年二月，嗣經最高法院發回本院更審中，
    其後甲○○即於97年 1月15日，經本院裁定以新臺幣（下同
    ）一百萬元交保，並發還部分賭場扣案之本票、支票；乙○○亦與甲○○共犯前案，且經前案判決有期徒刑十一月。
二、甲○○、乙○○於前案經本院裁定交保後，為籌措訴訟費用
    需錢甚急，且因前案偵查期間，檢察官搜索賭場而查扣帳冊
    及賭客所積欠賭債所交付之本票、支票等債權憑證，以致無
    法索回賭債，心有未甘，並因丙○○未將其所記載「小南律
    師費」與「阿祥安家費」等字樣之帳冊資料消滅，致於前案
    偵查期間為檢察官搜索查扣，成為訴訟上對其不利之證據，
    因而牽怒當時在其經營之賭場負責記帳及管帳之丙○○，明
    知丙○○所持有之賭客支票、本票，尚未經發票人兌現付款
    予丙○○，丙○○亦無向賭客收取高達新台幣（下同）二千
    萬元之賭債未交付甲○○，乃基於不法所有之意圖，企圖由
    丙○○討回上開賭債而彌補其損失，先於97年 2月14日前，
    藉口與丙○○會算賭場帳目，並以丙○○作假帳及將向賭客
    收取之賭債侵占入己為由，要求丙○○賠付賭客所欠之賭債
    。甲○○為遂行上開目的，乃邀同乙○○基於上開不法所有
    之共同犯意，謀議以前述與丙○○會算賭場帳目為由，以強
    暴之不法手段，逼令交付財物。再於97年2月14日下午6時許
    ，囑由乙○○通知丙○○前往甲○○之胞妹柯文玲位於臺南
    縣歸仁鄉○○村○○○街61號住處，核對之前經營賭場賭債
    帳目，丙○○不疑有異乃依約前往會帳，甲○○又以丙○○
    作假帳及將向賭客收取之賭債侵占入己等理由而要脅丙○○
    負連帶賠償責任，經丙○○屢表示並無其事，亦未積欠任何
    債務而拒絕賠償後，甲○○、乙○○二人明知甲○○與丙○○間並無二千萬元之債權債務關係存在，竟基於前開共同意
    圖為自己不法所有之謀議，先由甲○○藉詞以丙○○未將其
    所記載「小南律師費」與「阿祥安家費」等字樣之帳冊資料
    消滅，致於前案偵查期間為檢察官搜索查扣，成為訴訟上對
    其不利之證據為由，要求丙○○必需賠償損失二千萬元，甲○○並稱給丙○○幾種選擇：「一是甲○○重新經營賭場，
    丙○○必須找賭客來賭還二千萬元；二是要丙○○自己犯罪
    入獄關六年；三是甲○○給予五十萬元，丙○○需拿槍將自
    己的腳打碎；四是要丙○○兄弟姊妹將二千萬元債務還清。
    」，但丙○○仍堅持未積欠任何債務而拒絕賠償，甲○○即
    威嚇要持鋁棒毆打，乙○○見狀即馬上表示由伊動手即可，
    遂持兇器木質球棒一支毆打丙○○之雙手、雙腳關節處，丙○○仍是不從，甲○○便命人取出鐵鎚，由甲○○手持鐵鎚
    作勢恫嚇打斷丙○○之脊椎，丙○○因生命遭受威脅，且四
    肢關節遭受毆打，致左手肘、左膝蓋、後頸部、腹部等均受
    有傷害，內心甚為畏懼以達不能抗拒之程度，因而應允賠償
    二千萬元，甲○○見目的已達，即囑由不知情之楊世銘駕駛
    車輛將丙○○載往醫院治療，丙○○因擔憂其人身安全，出
    院後隨即前往北部躲藏，直至97年 4月24日為警查獲止，甲○○、乙○○仍未獲丙○○清償應允交付之二千萬元而未得
    逞。嗣經員警於97年 4月24日前往甲○○所經營之臺南縣永
    康市○○路○段665號2至4樓賭場搜索查獲，並在柯文玲於臺
    南縣歸仁鄉○○村○○○街61號住處，扣得柯文玲所有前開
    作案之木質棒球棒一支，始知上情，並查獲涉嫌賭博犯行（
    被告甲○○、乙○○所犯賭博犯行部分，經原審法院均判處
    有期徒刑一年，被告甲○○、乙○○提起上訴，該部分經本
    院前審審理結果維持原判而駁回上訴，嗣被告甲○○、乙○○復提起上訴，經最高法院98年度台上字第4063號以該部分
    不得上訴，其等上訴不合法，駁回該部分上訴而告確定）。
三、案經臺南縣警察局移送及臺灣臺南地方法院檢察署檢察官自
    動檢舉偵查起訴。
    理  由
壹、關於證據能力方面：
一、被告甲○○及其辯護人雖以：證人丙○○之警詢筆錄及於檢
    察官偵查中之證述，係審判外之陳述，不具證據能力云云。
    然經核證人丙○○於警、偵訊中之證詞，與其在本案原審法
    院、本院前審及本審審理時，經交互詰問所具結證述之內容
    大致相同，是本院以其於審判中依法具有證據能力之證述為
    認定事實之依據即可，自毋庸再論及於警、偵訊筆錄該部分
    之證據能力之爭執，附此說明。
二、被告甲○○及其辯護人另以：證人柯文玲之警詢筆錄及於檢
    察官偵查中之證述，係審判外之陳述，不具證據能力，並不
    同意列為本案之證據，是證人柯文玲之上開供述證據，應屬
    被告以外之人於審判外之陳述，為傳聞證據，自不得採為證
    據。
三、至本件被告犯罪事實之證據方法除上述一二之供述證據外，
    其餘之供述及書面證據，經本院準備程序提示予檢察官、被
    告甲○○、乙○○及其等辯護人，均表示對於證據能力無意
    見，同意列為證據（本院卷第113頁）。本院審之：
  (一)按被告以外之人於審判外之陳述，雖不符前四條之規定，而
    經當事人同意於審判程序作為證據，法院審酌該言詞陳述或
    書面陳述作成時之情況，認為適當者，亦得為證據，刑事訴
    訟法第159條之5定有明文。
  (二)本件證人楊世銘於警詢之證述，經核均係由警方先告知得行
    使之權利及夜間得拒絕接受訊問等情，而經其等同意後始接
    受訊問，且經警方先訊問相關案情，由其等一一陳述後，始
    經記載於偵訊筆錄之中，嗣經閱覽筆錄無訛，再按捺指印所
    制作完成，全程並經錄音存證等情，足見警詢筆錄確係本於
    其等之陳述內容所制作，且符合取證之合法程序，是認上開
    證人於警詢中所為之供述證據，依其等作成時之情況，應為
    適當者，自得採為證據。
  (三)又依刑事訴訟法第159條之1第 2項規定，被告以外之人於偵
    查中向檢察官所為之陳述，除顯有不可信之情形外，得為證
    據，而所謂「顯有不可信」非指陳述之實質證明力問題，而
    係證據能力之要件，法院審查被告以外之人於偵查中向檢察
    官為之陳述是否具有證據能力，應以該陳述作成之客觀條件
    及環境，例如：陳述人於接受偵訊時之心理狀態是否健全、
    有無受到脅迫、利誘或欺詐等因素，作為判斷之依據。經查
    證人楊世銘於偵訊中所為之陳述，係以證人之身分具結作證
    ，而因檢察官與法官同為司法官，衡諸實務運作，檢察官實
    施刑事偵查程序，應能恪遵法定程序之要求，未有違法取供
    之情事，自無所謂「顯有不可信」之情形，故上開證詞雖於
    審判外所為，然應為傳聞證據之例外，具有證據能力。
  (四)綜上所述，本院審酌上開證據及其他書面證據製作時之情況
    ，並無違法不當之情事，認為以之作為證據應屬適當，並經
    被告甲○○、乙○○及其等辯護人均表示同意列為證據，揆
    諸前開規定，應認該等供述證據例外具有證據能力。
貳、認定犯罪事實所憑之證據及理由
一、訊據被告甲○○矢口否認有何強盜犯行，辯稱：伊之前經營
    賭場，臨時為警查獲隨即被收押，尚有部分未收取的賭債，
    丙○○私下去向賭客收錢，並將錢據為己有，伊交保後透過
    乙○○找丙○○到柯文玲住處商談解決債務，當時丙○○亦
    答應要清償兩百萬元，後來不知何故丙○○突與乙○○發生
    口角衝突，乙○○就隨手拿起一把木質球棒打丙○○身體好
    幾下，伊看到丙○○受傷，還叫乙○○找人載丙○○去醫院
    ，伊並沒有強盜罪之不法所有犯罪意圖云云；被告乙○○雖
    坦承有拿球棒毆打丙○○之事，惟矢口否認有強盜犯行，辯
    稱：伊知道丙○○有欠甲○○錢，甲○○請伊找丙○○出面
    解決，因此相約在柯文玲住處談債務處理，其間由甲○○與
    丙○○商談，事後伊與丙○○交談過程，丙○○因毒癮發作
    急著要離開，伊最討厭人家吸毒，丙○○還跟伊頂嘴，伊才
    拿球棒毆打丙○○云云。
二、經查，被告甲○○、乙○○於97年2月14日下午6時許，以解
    決之前經營賭場之賭債帳目為由，邀約同證人丙○○至柯文
    玲位於臺南縣歸仁鄉○○村○○○街61號住處，丙○○依約
    到達討論帳目事宜，其間丙○○遭被告乙○○持木質球棒一
    支毆打丙○○之雙手、雙腳關節處，致丙○○之左手肘、左
    膝蓋、後頸部、腹部等均受有傷害，其後被告甲○○即囑由
    不知情之楊世銘駕駛車輛將丙○○載往醫院治療，並由被告
    乙○○至醫院繳納醫療費，又至97年 4月24日為警查獲止，
    丙○○尚未清償應允交付之款項等事實，業據被告甲○○坦
    白承認：當天有邀丙○○至前揭處所討論賭場帳目事宜，有
    看到乙○○持球棒毆打丙○○，伊有拿錢給楊世銘送丙○○
    就醫乙情；被告乙○○則坦承：伊有持木質球棒毆打丙○○
    ，並送丙○○去就醫及付醫療費等情，核與證人丙○○於偵
    查、原審、本院前審及本審審理時所指證之情節大致相符，
    並有丙○○急診病歷及急診收據各1份在卷可稽（警卷第142
    至147頁，偵查卷一第 51頁），復有在柯文玲家中查扣之木
    質棒球棒 1支，並經被告甲○○、乙○○於本院審理時當庭
    確認即係被告乙○○當日所持毆打丙○○之棒球棒無訛（本
    院卷第 107頁）。依上開補強證據，足資擔保被告甲○○、
    乙○○前述自白之真實性，應足認與事實相符，堪信該部分
    事實為真正。
三、被告甲○○、乙○○雖矢口否認有何強盜未遂之犯行，並均
    以前詞置辯，是本院應審酌者為：(一)被告是否有如證人丙○○所指證以強暴手段，致使不能抗拒而強令其允諾交付二千
    萬元之強盜客觀行為？(二)證人丙○○是否將收受賭客之賭債
    侵占入已而須賠償被告甲○○二千萬元或積欠被告甲○○任
    何債務？被告是否具有為自己不法所有之強盜主觀意圖？
四、被告甲○○、乙○○之下述行為，應已構成以強暴手段，致
    使丙○○不能抗拒而強令其允諾交付二千萬元之強盜客觀行
    為
  (一)按刑事訴訟法係採自由心證主義，對於證據之種類並未設有
    限制，下列各項證據均可採為認定事實之資料：1.證人之證
    言。2.鑑定人之鑑定。3.文書之意旨。4.物件之狀態。5.被
    告之自白。6.共犯之陳述。7.被害人之陳述。又刑事訴訟法
    既不採法定證據主義，則如告訴人、自訴人之陳述、共犯非
    不利於己之陳述、被告利己之陳述等項證據，不過證據之證
    明力較為薄弱，並非絕無證據能力，該證據是否可信，仍應
    由事實審法院自由判斷。而所謂之補強證據，並非以證明犯
    罪構成要件之全部事實為必要，倘其得以佐證證人指證之犯
    罪非屬虛構，能予保障其供證之事實之真實性，即已充分。
    又得據以佐證者，雖非直接可以推斷該被告之實施犯罪，但
    以此項證據與證人之供述為綜合判斷，若在客觀上足以使人
    對被告之犯罪事實獲得確信之心證者，即足當之，合先敘明
    。
  (二)查被告甲○○、乙○○於97年2月14日下午6時許，藉詞解決
    之前經營賭場之賭債帳目為由，約同證人丙○○至柯文玲位
    於臺南縣歸仁鄉○○村○○○街61號住處，迨丙○○到達後
    ，甲○○乃藉詞以丙○○未將其所記載「小南律師費」與「
    阿祥安家費」等字樣之帳冊資料消滅，致於前案偵查期間為
    檢察官搜索查扣，成為訴訟上對其不利之證據為由，要求丙○○必需賠償損失二千萬元，經丙○○拒絕後，被告甲○○
    即表示要持鋁棒予以毆打，被告乙○○見狀即馬上表示由伊
    動手即可，遂持兇器木質球棒一支毆打丙○○之雙手、雙腳
    等關節處，因丙○○仍是不從，甲○○便命人取出鐵鎚，由
    甲○○手持鐵鎚作勢恫嚇打斷丙○○之脊椎，丙○○因生命
    遭受威脅，且四肢關節遭受毆打，致左手肘、左膝蓋、後頸
    部、腹部等均受有傷害甚為畏懼，渠等即以此強暴之方式，
    至使丙○○不能抗拒，因而應允賠償二千萬元等情，業據證
    人丙○○於偵查、原審、本院前審及本審審理時經具結後仍
    迭次指證不移（97年度他字第 453號偵查卷第51至53頁，原
    審卷(二)第15至17頁，本院前審卷第234至239頁，本院卷第17
    3至180頁），即令被告乙○○亦坦承當日有持棒球棒毆打丙○○致傷不諱，並有丙○○急診病歷及急診收據各 1份在卷
    可稽（警卷第142至147頁，偵查卷一第51頁），復有在柯文
    玲家中查扣之木質棒球棒 1支，並經被告甲○○、乙○○於
    本院審理時當庭確認即係被告乙○○當日所持毆打丙○○之
    棒球棒無訛（本院卷第 107頁）。參互被告之上開自白內容
    ，並觀諸丙○○遭被告乙○○毆打之受傷情狀甚為嚴重，足
    認證人丙○○所證述之被害情節具有相當之可信性，且核與
    上開補強證據相合，亦足憑信證人丙○○指證被告以上述毆
    等強暴手段，致使不能抗拒而強令其允諾交付二千萬元之客
    觀行為，應與事實相符，足堪認為真實可採。
  (三)又參以，證人丙○○於偵查、原審、本院前審及本審審理時
    經具結並法院審理交互詰問時仍迭次指證不移（97年度他字
    第 453號偵查卷第51至53頁，原審卷(二)第15至17頁，本院前
    審卷第234至239頁，本院卷第173至180頁），且經核歷次所
    為之證述被害情節亦大致相同，並明確指證：甲○○以伊作
    賭場假帳為由，要求伊必須賠償損失二千萬元，先稱給伊幾
    種選擇：「一是甲○○重新經營賭場，丙○○必須找賭客來
    賭還二千萬元；二是要丙○○自己犯罪入獄關六年；三是甲○○給予五十萬元，丙○○需拿槍將自己的腳打碎；四是要
    丙○○兄弟姊妹將二千萬元債務還清。」，因伊堅持未積欠
    任何債務而拒絕賠償，甲○○即威嚇要持鋁棒毆打，乙○○
    見狀即馬上表示由伊動手即可，遂持兇器木質球棒一支毆打
    丙○○之雙手、雙腳關節處，丙○○仍是不從，甲○○便命
    人取出鐵鎚，由甲○○手持鐵鎚作勢恫嚇打斷丙○○之脊椎
    ，丙○○因生命遭受威脅，且四肢關節遭受毆打，致左手肘
    、左膝蓋、後頸部、腹部等均受有傷害，致伊不能抗拒而允
    諾交付二千萬元等語歷歷，經核上開指證，或係在檢察官偵
    查中所為，並經具結，按檢察官與法官同為司法官，應無違
    法取供之情事，其證詞又無顯不可信之情形，而證人丙○○
    其後歷經原審、本院前審及本審審理時，復經具結及檢辯交
    互詰問均一致為相同之陳述，足見其證詞之可信度甚高，且
    經核其證詞復與前述補強證據及被告甲○○、乙○○自白之
    部分事實大致相合，益徵證人丙○○前述指證，應非虛構而
    與事實相近，堪以採信。
  (四)再按加重強盜罪最輕本刑七年以上之有期徒刑之重罪，苟無
    其事，被害人當不會無故誣攀，且參以，丙○○當時在被告
    甲○○經營之賭場工作，並因前案賭博罪均經判刑在案，為
    利益共同體，關係密切，亦無構陷之可能。再觀諸證人丙○○所指訴被害情節，明白描述：甲○○提供給伊幾種選擇：
    「一是甲○○重新經營賭場，丙○○必須找賭客來賭還二千
    萬元；二是要丙○○自己犯罪入獄關六年；三是甲○○給予
    五十萬元，丙○○需拿槍將自己的腳打碎；四是要丙○○兄
    弟姊妹將二千萬元債務還清。」等語，如無此事，該內容尚
    非可憑空編造而來。況且，證人丙○○經送醫時，僅向問診
    醫師表示係自己跌倒，不敢吐實，其後亦未向警方報案，直
    至97年 4月24日為警前往甲○○所經營之臺南縣永康市○○
    路○段665號2至4樓賭場搜索查獲，始知上情，足見證人丙○○自始即無特意虛構構陷之情事，且證人丙○○亦未交付任
    何款項予被告而受有財產損害，何須於時隔數月再羅織犯罪
    事實誣指上情，益徵其所證述情節應非子虛。
  (五)雖被告乙○○辯稱：伊與證人丙○○交談的過程，見證人丙○○毒癮發作急於離開，伊才拿球棒毆打，與賭場債務根本
    無關云云。惟查，證人丙○○於遭毆打後送往臺南市立醫院
    急診，經檢視該護理紀錄上僅記載：「訴走路跌倒致雙肘、
    雙膝外側疼痛，無法活動，不讓人觸碰，診視不適應處未見
    明顯外傷」等（警卷第 146頁），衡情一般毒癮發作之人，
    理應痛苦難當，醫生於診視時應可即時辨別，然該護理紀錄
    上卻未見丙○○有毒癮發作之記載，況證人丙○○前固因施
    用毒品案件，經觀察、勒戒後，因無繼續施用傾向，經臺灣
    臺南地方法院檢察署檢察官於96年 9月26日為不起訴處分確
    定後，迄至本案發生之97年 2月14日止，證人丙○○並無其
    他施用毒品前案紀錄，有卷附臺灣高等法院被告前案紀錄表
    可按，且被告乙○○於本院審理時亦供稱：當天他們會帳就
    不高興，我拜託丙○○幫我記帳，丙○○拿檢驗單說他已經
    戒毒，我要求他幫我記帳，但他說要回去吸毒，我才生氣打
    他等語（本院卷第 189頁），益徵證人丙○○當時並無毒癮
    ，更無毒癮發作之情形，是被告乙○○上開所辯，應非事實
    。再觀諸證人丙○○之受傷情狀，其左手肘、左膝蓋、後頸
    部、腹部等均受有重擊傷害，甚而致行走困難之程度，亦核
    與證人丙○○所指訴其四肢關節遭毆打乙節相符，則衡之常
    情，被告乙○○僅因不滿丙○○繼續吸毒而教訓他，豈有出
    手如此重致其受有如前述傷勢之理？且丙○○與被告乙○○
    同為被告甲○○之手下，丙○○為近50歲之人，而被告乙○○則為年僅30歲之年輕人，從輩份上，丙○○應為被告乙○○之叔伯輩，被告乙○○因其吸毒而出手教訓，亦難理解。
    是被告乙○○前揭辯解，與常情有違，顯屬事後卸責之詞，
    不足採信。
  (六)另被告甲○○雖辯稱：伊沒有出手毆打丙○○，也不知道乙○○為何與丙○○爭執而持球棒打他云云，然惟按共同正犯
    之意思聯絡，不限於事前有所協議，其於行為當時，基於相
    互之認識，以共同犯罪之意思參與者，亦無礙於共同正犯之
    成立；又按共同正犯之成立，袛須具有犯意之聯絡，行為之
    分擔，既不問犯罪動機起於何人，亦不必每一階段，均經參
    與此為最高法院73年台上字第1886號判例及34年上字第 862
    號可資參照）。經由本案係肇因於被告甲○○不滿當時在其
    經營之賭場負責記帳及管帳之丙○○，企圖由丙○○討回上
    開賭債而彌補其損失，而藉口與丙○○會算賭場帳目，並以
    丙○○作假帳及將向賭客收取之賭債侵占入己為由，要丙○○賠付賭客所欠之賭債，並邀同被告乙○○在場與丙○○談
    判，由被告乙○○出手毆打被害等犯罪情節以觀（其等具有
    不法所有之主觀意圖詳如後敘），顯見被告甲○○、乙○○
    就上開行為具有行為分擔及犯意聯絡。至於被告甲○○雖未
    直接出手參與毆打丙○○之行為，然被告甲○○以前揭與證
    人丙○○解決賭場債務為由，委由被告乙○○通知證人丙○○前往處理，此為被告甲○○、乙○○二人所不否認，然其
    間並無債權債務關係存在（理由詳如後敘），被告甲○○、
    乙○○乃均明知證人丙○○並無積欠被告甲○○任何債務，
    仍於被告甲○○欲持鋁棒毆打丙○○時，再由被告乙○○表
    示由其動手即可而由被告乙○○出手毆打丙○○，以此強暴
    手段使證人丙○○不能抗拒而不得不同意賠償二千萬元，故
    從前揭客觀事實加以判斷，顯見被告甲○○、乙○○具有強
    盜之犯意聯絡，並各自分擔犯罪行為，至為明確，被告甲○○所辯不知被告乙○○為何毆打丙○○之行為云云，無非事
    後卸責之詞，不足採信。
  (七)末按審理事實之法院於證人之陳述有部分前後不符或相互間
    有所歧異時，究竟何者為可採，仍應本其自由心證予以斟酌
    ，非謂一有不符或矛盾，即應認其全部不可信；又證人供述
    之證據前後不符時，究竟何者為可採，事實審法院仍得依證
    據法則，本於自由心證予以斟酌，作合理之比較，定其取捨
    ，若其取捨判斷無從認為確實有違日常客觀之經驗法則，自
    不得指為違背法令，有最高法院81年度臺上字第5303號判決
    及82年度臺非字第 141號判決可參。且證人就同一事實之陳
    述前後略有出入此乃各人之記憶不清，或細節未交待清楚，
    或其描述用語不同，省略片段情節，或記錄之詳簡有異所致
    ，倘其主要陳述一致，即尚難因其細節稍有紛岐即將全部證
    言捨棄不採，亦有最高法院73年度臺上字第3998號判決可參
    。雖被告甲○○之辯護人以：丙○○就其在賭場之職務、是
    否有有權代為收帳、是否有帳簿可供會帳、會帳次數等說反
    覆不一且多有矛盾而指摘其證詞之可信性云云。然查證人丙○○既已將有關本案犯罪構成要件之陳述甚詳且互核一致，
    業如前述，至其就被告甲○○之辯護人所指摘之會帳次數、
    會帳當時是否持有賭客之支票、帳簿可供查對及是否有權代
    為收帳等細節之陳述，其前後雖有出入，此乃因各人之記憶
    不清，或細節未交待清楚，或其描述用語不同，省略片段情
    節，或記錄之詳簡，或歷時已久，有日常生活之摻入而有記
    憶污染等情所致，且本院亦審之上開陳述之出人並不影響本
    件之認定（詳如後敘），是以，證人丙○○之指證之可憑性
    尚不因其細節稍有紛歧而受影響，併予敘明。
  (八)本院斟酌前述各項證據之調查結果，經核證人丙○○於偵審
    中所指證之主要犯罪事實均相互一致，並無重大矛盾瑕疵，
    亦未違背經驗法則與論理法則，且與事實相符合，又經調查
    前述各項證據，已能補強證人丙○○指證被告甲○○、乙○○之強盜犯罪情節非屬虛構，能予保障證人丙○○之指訴被
    告甲○○、乙○○前述犯罪行為之真實性，足認被告甲○○
    、乙○○應有如證人丙○○所指證以毆打等強暴手段，致丙○○受有前述傷害，足使其心理畏懼，達不能抗拒之程度，
    而強令其允諾交付二千萬元之強盜客觀行為，洵堪認定。
五、被告甲○○、乙○○應具有為自己不法所有之強盜主觀意圖
    並有犯意之聯絡
  (一)按刑法上關於財產犯罪，所定意圖為自己或第三人不法之所
    有之意思條件，即所稱之「不法所有之意圖」，固指欠缺適
    法權源，仍圖將財物移入自己實力支配管領下，得為使用、
    收益或處分之情形而言。然該項「不法所有」，除係違反法
    律上強制或禁止規定者外，其移入自己實力支配管領之意圖
    ，違背公共秩序或善良風俗，以及逾越適常一般之人得以容
    忍之程度者，亦包括在內。賭博行為，悖乎公序良俗，要無
    疑義，而賭博行為所贏得之賭資，在民事法上，屬於自然債
    務，債務人拒絕給付時，債權人若以之作為訴訟上請求給付
    之標的，既不得准許，其在刑事法上當亦屬不法原因而取得
    之所謂「債權」，而此項「權利」既非具備適法之權源，亦
    即不受法律之保護，如行為人為實現對該項「權利」（或財
    物之支配、管領），以強暴、脅迫方法施之於對方（即因不
    法原因而負給付「義務」之他方），至使不能抗拒者，殊不
    能謂其不該當於懲治盜匪條例第5條第1項第 1款之強盜罪（
    最高法院84年度台上字第6545號判決意旨參照）。
  (二)被告甲○○雖辯稱：伊之前經營賭場，因臨時被收押（即前
    案），還有若干未收取的賭債，丙○○就私下去向賭客收錢
    ，並將收來之賭債據為己有，所以伊和他會帳，要他將錢還
    給伊，這是債務糾紛云云。惟查：
  1.經質之證人丙○○於本院審理時，具結稱：「（法官問：你
    在甲○○賭場擔任何工作？）我是記帳及處理現場，負責現
    場管制，是否要讓客人進場或賭金可以賭多少。」、「（法
    官問：記帳是否有包括管錢？）有，每天賭場的收入都在我
    那裡，當天結束後再與被告甲○○會帳。」、「（法官問：
    每天是否都有把帳會完？）大部分都當天會帳完，除非他當
    天沒有來，第二天再會帳。」、「（法官問：是否一共有二
    千萬元的帳沒有還甲○○？）沒有，我只負責記帳及收當天
    的收入，催收不是我記帳的職務，所以不可能沒有會帳。」
    、「（法官問：為何在本件案發之前曾經跟被告見面會帳，
    是會什麼帳目？）是賭債，被告說我欠他，會帳的結果被告
    認為我有欠他，我忘記是多少錢，但事實上我並沒有欠他錢
    ，我的帳都已經與被告清完，我把我當天收入都當天會帳清
    楚，至於其後的欠賬並不是我去收的，因為收帳不是我的工
    作。」、「（法官問：案發當日，被告如何計算你有欠他二
    千萬元？）被告是叫我賠償他二千萬元，並沒有說細目，被
    告說我帳目處理不好，被告說他在看守所時，我沒有每個月
    寄3萬元給他花用，所以總共要我賠他2千萬元。」、「（辯
    護人蘇文斌律師問：你所謂沒有負責收帳，是指沒有在外面
    催收，但是場內有人欠錢也是會將錢直接交給你嗎？）這種
    情形我會直接收下，但我會跟被告甲○○報告說這個人的錢
    已經入帳。」、「（辯護人蘇文斌律師問：平常賭客賭輸，
    是否會直接將錢拿給你？）是的。」等語（本院卷第177、1
    78 、180頁）；於原審審理時並結證稱：「（問：甲○○經
    營賭場，你有無幫忙？）之前甲○○跟他人合夥開設賭場，
    我們有共事過一次，我有在賭場內幫忙。」、「（問：你在
    賭場幫什麼忙？）幫他記帳。」、「（問：記帳後後續如何
    處理？）後續的事情我沒有負責，我只負責記帳。」、「（
    問：九十一到九十三年間，是否在甲○○經營的賭場擔任現
    場主持人及帳務工作？）是的。」、「（問：當時賭場的帳
    是否都是你在記？）是的。」、「（問：當時賭客開的本票
    、支票是否都是由你收？）大部分都由我收。」、「（問：
    到目前為止，據你所知還有多少帳沒有收回來？）我只負責
    記帳，不管收帳的事，所以還有多少帳款沒有收回來我並不
    清楚」等語（見原審卷(二)第13、20至22頁）。由上開證詞以
    觀，足見證人丙○○在被告甲○○所經營之賭場係負責登記
    帳務，記載當日賭場營收、賭客所積欠債務、賭客輸贏情形
    及賭客在場內直接清償賭債之收受等工作，至於事後於賭場
    外再就賭客所積欠賭債之催收工作，則非證人丙○○所負責
    ，應堪確認。
  2.又查，證人丙○○固在賭場內有直接收受賭客清償賭債之還
    款，此據證人丙○○於本院審理時結證稱：場內有人欠錢也
    會將錢直接交給我收下，但我會跟被告甲○○報告說這個人
    的錢已經入帳。每天賭場的收入都在我那裡，當天結束後再
    與被告甲○○會帳，除非他當天沒有來，第二天再會帳等語
    明確；並於原審審理時結證稱：「（問：當時賭客開的本票
    、支票是否都是由你收？）大部分都由我收。」、「（問：
    本票、支票有無記載在帳簿裡面？）大部分都有記載，如果
    有些是當日票可以立刻提領，我就沒有記載。」、「（問：
    本票、支票如何兌現？）大部分都是由賭客親自將現金拿到
    賭場換票回去，有的是直接拿票來付。」、「（問：這種情
    形你有無記載在帳簿內？）只要賭客有拿現金來還，我就會
    從帳簿刪除並記明繳款日期。」、「（問：自你記帳起到九
    十七年二月十四日止，你還有多少賭賬未收？）我不清楚，
    因為我每隔幾天就會跟甲○○報告說賭客欠賬的情形及所欠
    賭賬的金額，事後決定要以多少錢來償還，如果賭客有約定
    償還日期卻沒有依約來償還，我就會立刻跟甲○○報告。」
    等語（見原審卷(二)第13、20至22頁）。由上述賭場財務之管
    理及運作情形以觀，證人丙○○雖會收受賭客在場內直接清
    償賭債之還款，然其收款後即將該欠款之記載刪除並記載還
    款日期，是經由證人丙○○所收取之賭債，既已明白記載於
    帳目（將該欠款之記載刪除並記載還款日期），並與被告甲○○於當日或隔日即會帳清楚，則是否尚有被告甲○○所指
    稱丙○○所收取之賭債未交付而侵占入己之情形，即有可疑
    。況且，被告甲○○自始未能就丙○○曾收受賭客償還高達
    二千萬元之賭債或丙○○對其有其他債務存在乙節，提出任
    何具體證據以實其說，其空言丙○○私下去向賭客收錢，並
    將收來之賭債據為己有，要求丙○○賠付其損失而認兩造有
    債權債務關係存在，無非藉口強取不法所得之說詞，自難憑
    採為真。
  3.至被告甲○○雖又以：證人丙○○持交付檢察官之賭客支票
    總金額高達一千四百餘萬元，足見丙○○至少對其負有上開
    數額之債務未償云云。然證人丙○○於原審審理時並結證稱
    ：「（問：當時賭客開的本票、支票是否都是由你收？）大
    部分都由我收。」、「（問：本票、支票有無記載在帳簿裡
    面？）大部分都有記載，如果有些是當日票可以立刻提領，
    我就沒有記載。」、「（問：本票、支票如何兌現？）大部
    分都是由賭客親自將現金拿到賭場換票回去，有的是直接拿
    票來付。」等語明確（原審卷(二)第22頁）。且按諸票據係屬
    占有及提示證券，並具有擔保及債權憑證性質，衡之一般社
    會交易習慣，如未能給付現金，常以交付支票或本票予債權
    人為擔保或憑證，於清償債務後，即應將票據取回。準此，
    賭客如清償賭債，常理已將票據取回，是由丙○○所持有之
    上開票據，實無法再據為丙○○已收取該賭客之賭債還款之
    證據甚明，被告甲○○猶以丙○○持有上開數額之票據即認
    丙○○有收取上述金額之賭債而未交付被告甲○○，核與事
    實有違，並非可取。是以，證人丙○○所提出予檢察官之上
    述票據，自不能作為證人丙○○有侵占賭客之賭債還款的證
    明，被告甲○○及其辯護人執此抗辯，並請求將扣案之票據
    逐張影印核對其票據內容，是否係丙○○個人票或是否係拒
    絕往來票，與本件認定無關，亦無從據為有利被告甲○○之
    認定，自不予審究，併予敘明。
  4.再者，被告甲○○前所犯前案傷害致死等案件，起因係被告
    甲○○長期經營賭場，如有賭客欠債不還，即糾集多人以暴
    力、恐嚇方式討債，該債務動輒幾十萬元，金額非微，若債
    務人聽聞該賭場負責人甲○○因案羈押中，是否仍自願清償
    該債務，已有可疑，是被告甲○○以賭客曾自動向丙○○償
    還賭償，高達數百、數千萬元，亦與常情不符，自難憑信。
  5.另證人丙○○與被告甲○○、乙○○共同意圖營利聚眾賭博
    ，前於93年9月17日為警查獲（案經本院94年度上訴字第118
    1 號判決，判處被告甲○○、乙○○、證人丙○○各處有期
    徒刑一年、六月、六月在案），其相關賭博帳冊及票據大泰
    為警查扣，是證人丙○○所證述與被告甲○○已無相關帳冊
    資料供收取債務，尚非無據。雖被告甲○○之辯護人以證人
    丙○○於前審97年4月14日審判筆錄236頁所陳述，「印象中
    那些東西還在我這邊，只是還沒有帶過去」，並提出他字第
    453 號98頁偵訊筆錄，檢察官訊問時，證人陳述有主動提出
    賭場支票等相關資料，而彈劾證人前述證言之真正，然證人
    丙○○就此回應證稱：我也不記得了，東西放在哪裡我也不
    記得了，有沒有這些東西我也不知道等語。按證人丙○○就
    上開情節因歷時已久，記憶模糊，乃人之常情，不能據而全
    盤否認其證言之真實性。況且，帳簿之記載僅能顯示賭場之
    營收情形及賭客賭債之記錄，並不能據而認定有那些賭債已
    經由丙○○收款而予以侵占，而丙○○所提出予檢察官之上
    述票據，如前述亦不能據為證人丙○○有侵占賭客之賭債還
    款的證明，是被告甲○○及其辯護人執此而認證人丙○○證
    詞不實在，並以上開帳簿及票據作為有利被告甲○○之證明
    ，亦非可取。
  6.至於證人吳水泉雖於本院前審審理時到庭證稱：97年年初，
    丙○○確曾持一疊支票與被告甲○○在永康市伊所有之一處
    鴿子寮會賭場的帳，最後結果大概是丙○○須負擔二百餘萬
    元等語（見本院前審卷第231至232頁），惟證人吳水泉所證
    稱經會算丙○○須擔二百餘萬元乙節，為證人丙○○所否認
    ，且參以，證人吳水泉並證稱：我聽甲○○說有部分的帳被
    丙○○吃掉了，但是丙○○說他沒有等語（同上開卷），足
    見證人吳水泉所稱之丙○○須對甲○○負擔二百萬餘元之債
    務，為丙○○所不承認，乃係屬聽聞被告甲○○片面之詞，
    尚難僅憑被告甲○○自以為是之說詞，即遽認丙○○承認並
    應對被告甲○○負有上述債務，故證人吳水泉之證詞，亦難
    採為有利於被告甲○○之證據。
  7.綜合上開各項證據之調查結果，已難認被告甲○○所主張丙○○對其負有賠償賭債還款之債務乙節為真，業如前述。又
    參以，縱證人丙○○當時能提出之賭場帳簿及持有之票據，
    憑此亦不能據為丙○○有將收受賭客之賭債侵占入已而須賠
    償被告甲○○二千萬元或其他債務之證明。此外，被告甲○○復未能提出具體證據以證明丙○○對負有任何債務，是認
    被告甲○○所辯稱：丙○○私下去向賭客收積欠之賭債，並
    將收來之賭債據為己有云云，應非實情，不能憑信。
  (三)基上所述，被告甲○○所辯稱：丙○○私下去向賭客收積欠
    之賭債，並將收來之賭債據為己有乙節，經查既非屬實而不
    足採信，則被告甲○○明知丙○○並無對其應負上開債務，
    仍藉詞丙○○私吞賭債為由，以強暴手段，強令丙○○允諾
    交付二千萬元，顯然欲將非屬自己所有之他人財物，強制移
    入自己之實力支配所有，其具有不法所有之意圖已甚為明灼
    。又查，縱然被告甲○○所供承：我們是要會帳，證人也承
    認欠我200萬元乙情屬實（本院卷第182頁），然該筆債務亦
    屬被告甲○○所稱經丙○○侵占入己之賭債，揆之前揭最高
    法院判決意旨，係屬基於不法原因而取得，亦無適法權源，
    自不能受法律之保護，且被告甲○○強令丙○○交付之金額
    乃為二千萬元亦遠超其所稱丙○○會帳承認之二百萬元，並
    亦非丙○○依法或契約所應負之給付責任，是難謂具有適法
    之權源。況且，被告甲○○、乙○○等人係以毆打等前述強
    暴手段而強取，已違反法律上強制或禁止規定，並逾越正常
    一般之人得以容忍之程度，益徵其企圖移入自己實力支配管
    領之意思，顯然係具有不法所有之意圖，應無疑義。另查，
    被告甲○○藉口與丙○○會算賭場帳目，並以丙○○作假帳
    及將向賭客收取之賭債侵占入己為由，要求丙○○賠付賭客
    所欠之賭債，並邀同被告乙○○在場與丙○○談判，由被告
    乙○○出手毆打被害等犯罪情節以觀，顯見被告乙○○與甲○○就上開不法所有之意圖應具有犯意之聯絡亦明。
六、綜上所述，被告甲○○、乙○○二人上開所辯各節，經查殊
    無足取。本院經調查前開證據之結果，並參酌各項情況證據
    ，勾稽被告甲○○、乙○○之犯罪情狀，乃共同基於不法所
    有之意圖，藉詞丙○○將賭債侵占入己，以前述毆打等強暴
    手段，致丙○○受有前述傷害，依丙○○之受傷情狀，應足
    使丙○○心理畏懼，達不能抗拒之程度，而強令其允諾交付
    二千萬元之行為，應已構成強盜之犯罪要件。從而，本件事
    證明確，被告甲○○、乙○○二人之強盜犯行，應堪認定。
七、至被告甲○○及其辯護人請求將扣案之票據及帳簿逐張影印
    核對，然本院認為上開證據之調查與否，與本件認定無關，
    業如前述；另被告乙○○並以丙○○曾打電話告訴伊說，因
    伊打他，他要讓伊去關，有證人可證明云云，然被告乙○○
    並未提出證人之真實姓名及住所，且被告乙○○既稱係丙○○打電話所告知，則證人亦係透過被告乙○○之轉述，並非
    直接聽聞自丙○○，亦屬傳聞證據，難作為證據，況且，本
    案綜合證據之調查結果，事證已臻明確，上開證據與本件事
    實之認定已無影響，自毋庸再予調查之必要，附此說明。
參、論罪科刑之理由
一、核被告甲○○、乙○○所為，均係犯刑法第330條第2項、第
    1項之加重強盜未遂罪（起訴書原載為刑法第330條第 1項之
    加重強盜既遂罪，業經公訴檢察官於原審當庭更正為刑法第
    330條第2項之加重強盜未遂罪，見原審卷(二)第11、12頁）。
二、被告甲○○、乙○○就上開加重強盜未遂罪，有犯意聯絡及
    行為分擔，均為共同正犯。
三、又被告甲○○、乙○○於傷害證人丙○○之部分，為被告甲○○、乙○○實施強盜行為之部分行為，不另論罪。
四、另被告甲○○、乙○○雖已著手強盜財物，然當時證人丙○○係因被毆打後傷勢嚴重為求脫身才應允要交付二千萬元，
    且被告二人亦未取得財物，為未遂犯，應依刑法第25條減輕
    其刑。
五、至扣案之作案木質棒球棒一支（原審誤為未扣案，應予更正
    ），係在柯文玲之住處查獲，據被告甲○○稱係柯文玲所有
    ，雖為作案工具，然既非屬被告甲○○、乙○○所有，爰不
    宣告沒收，併予敘明。
肆、維持原判決之理由
一、原審以被告罪證明確，因而：
  (一)適用刑法第28條、第330條第2項、第1項、第25條之規定。
  (二)並審酌被告甲○○、乙○○不思循正當途徑取得財物，竟攜
    帶兇器強盜財物，嚴重危害社會治安，且對被害人心裡造成
    莫大之恐懼，且犯後均否認犯行、尚無悔意等一切情狀，分
    別就被告甲○○加重強盜未遂罪部分，處有期徒刑四年；被
    告乙○○加重強盜未遂罪部分，處有期徒刑三年十月。
二、本院經核原判決認事用法，並無不合，且量刑亦堪屬允當。
    被告甲○○、乙○○上訴意旨猶執前詞，否認犯罪，指摘原
    判決此部分（強盜未遂部分）不當，經查殊非足取，為無理
    由，應予駁回。
伍、適用之法律：刑事訴訟法第368條。
本案經檢察官趙中岳到庭執行職務。
中    華    民    國    98    年    11    月    10    日
                  刑事第五庭    審判長法  官  楊明章
                                      法  官  顏基典
                                      法  官  蔡美美
以上正本證明與原本無異。
如不服本判決應於收受送達後10日內向本院提出上訴書狀，其未
敘述上訴理由者，並得於提起上訴後10日內向本院補提理由書（
均須按他造當事人之人數附繕本）「切勿逕送上級法院」。
                                      書記官  歐貞妙
中    華    民    國    98    年    11    月    10    日
附錄：本判決論罪科
中華民國刑法第330條第1項、第2項：
犯強盜罪而有第 321 條第 1 項各款情形之一者，處 7 年以上
有期徒刑。
前項之未遂犯罰之。


司法院資訊處製作；財團法人民間司法改革基金會備份。
